ACORDAO-COMPLETO-2535455

ACÓRDÃO 3133/2022 ATA 20/2022 - SEGUNDA CÂMARA

VISTOS, relatados e discutidos estes autos em que se aprecia ato de concessão inicial de aposentadoria a ex-servidora da Fundação Instituto Brasileiro de Geografia e Estatística (IBGE) . ACORDAM os ministros do Tribunal de Contas da União, reunidos em sessão da 2ª Câmara, ante as razões expostas pelo Relator e com base nos arts. 1º, inciso V, e 39, inciso II, da Lei 8.443/1992; e nos arts. 1º, inciso VIII e 260, do Regimento Interno, em: 
9.1. considerar ilegal e negar registro ao ato de concessão inicial de aposentadoria de Elizabete Conceição Leal de Oliveira; 
9.2. dar ciência deste acórdão à Fundação Instituto Brasileiro de Geografia e Estatística (IBGE) e à interessada, com a informação de que a íntegra do relatório e do voto que o fundamentam podem ser consultados no endereço eletrônico www.tcu.gov.br/acordaos.

APOSENTADORIA. Atos de Aposentadoria de ELIZABETE CONCEICAO LEAL DE OLIVEIRA da unidade emissora Fundação Instituto Brasileiro de Geografia e Estatística.

Segunda Câmara

3. Interessados/Responsáveis:
3.1. Interessado: Elizabete Conceição Leal de Oliveira (XXX.157.505-XX).

13.1. Ministros presentes: Aroldo Cedraz (na Presidência) e Antonio Anastasia (Relator).
13.2. Ministro-Substituto convocado: Marcos Bemquerer Costa.
13.3. Ministro-Substituto presente: André Luís de Carvalho.

ANTONIO ANASTASIA

Inicialmente, reproduzo a instrução da Secretaria de Fiscalização de Integridade de Atos e Pagamentos de Pessoal e de Benefícios Sociais - Sefip (peça 6) , que contou com o endosso dos dirigentes daquela unidade:
"INTRODUÇÃO
Trata-se de ato inicial de aposentadoria, submetido, para fins de registro, à apreciação do Tribunal de Contas da União (TCU) , de acordo com o art. 71, inciso III, da Constituição Federal.  O ato foi cadastrado e disponibilizado ao TCU por intermédio do Sistema e-Pessoal, na forma do art. 2º e 4º da Instrução Normativa TCU 78/2018.
O ato desse processo pertence às seguintes unidades:
Unidade emissora: Fundação Instituto Brasileiro de Geografia e Estatística.
Unidade cadastradora:  Fundação Instituto Brasileiro de Geografia e Estatística.
Subunidade cadastradora: UE/BA-GRH.
EXAME TÉCNICO
Procedimentos aplicados
Os procedimentos para exame, apreciação e registro de atos de pessoal encontram-se estabelecidos na Instrução Normativa TCU 78/2018 e na Resolução TCU 206/2007. Essas normas dispõem que os atos de pessoal disponibilizados por meio do e-Pessoal devem ser submetidos previamente a críticas automatizadas, com base em parâmetros predefinidos.
As críticas das informações cadastradas na etapa de coleta do ato foram elaboradas e validadas levando-se em conta as peculiaridades de cada ato. Os itens verificados nessa etapa são inerentes a dados cadastrais, fundamentos legais, mapa de tempo, ficha financeira, assim como eventuais ocorrências de acumulação. Trata-se de verificações abrangentes, minuciosas e precisas e sem a necessidade de ação humana e, portanto, menos suscetível a falhas. As críticas aplicadas estão discriminadas no sistema, no Menu e-Pessoal, opção "Crítica", que podem ser acessadas mediante concessão de perfil específico a servidores do TCU responsáveis pela análise.
Além das críticas automatizadas, há verificação humana adicional no caso de haver alertas do sistema ou informações não formatadas, como esclarecimentos do gestor ou do controle interno.  
As críticas também consideram os registros do Sistema Integrado de Administração de Recursos Humanos (Siape) . O Siape disponibiliza informações atualizadas sobre as parcelas que integram os proventos, diferentemente, portanto, do e-Pessoal, que informa as parcelas no momento do registro do ato. 
Essa confrontação com o Siape fornece uma visão atual e verdadeira da situação, o que permite descaracterizar irregularidades e inconsistências que, embora constantes do e-Pessoal, já foram corrigidas.
As verificações detectadas no ato encontram-se discriminadas na aba de pendências do ato no sistema e-Pessoal, bem como no espelho do ato contemplado por esta instrução.
Exame das Constatações
Ato: 25659/2019 - Inicial - Interessado: ELIZABETE CONCEICAO LEAL DE OLIVEIRA - CPF: XXX.157.505-XX
Parecer do Controle Interno: considerar o ato Legal.
Constatações e análises: 
1.1.1. Houve o registro de pelo menos uma rubrica com 'Denominação para análise pelo TCU = Decisão judicial (16171 - DECISAO JUDICIAL TRANS JUG APO (Decisão judicial - Outros) - R$ 667,20) .
Justificativa do Gestor de Pessoal: Não há. Verificação efetuada no âmbito do TCU.
Análise do Controle Interno:  Não há. Verificação efetuada no âmbito do TCU.
Análise da Equipe Técnica: Ilegal
A decisão judicial, já transitada em julgado, trata da gratificação de desempenho (GDIBGE) e está sendo paga em valor superior ao devido. A sentença reconheceu o direito aos inativos de receberem a gratificação na mesma pontuação concedida aos ativos. Assim, a diferença entre a gratificação de 80 pontos (ativos) , no valor de R$ 1.334,40, e de 50 pontos (inativos) , no valor de R$ 834,00, deve ser de R$ 500,40 e não de R$ 667,20.
1.1.2. Houve o registro de pelo menos uma rubrica com 'Denominação para análise pelo TCU = Vantagem de caráter pessoal (82107 - VPNI ART.62-A LEI 8112/90 - AP (Vantagem de caráter pessoal - VPNI art. 62-A Lei 8.112/90) - R$ 153,77) .
Justificativa do Gestor de Pessoal: Não há. Verificação efetuada no âmbito do TCU.
Análise do Controle Interno:  Não há. Verificação efetuada no âmbito do TCU.
Análise da Equipe Técnica: Legal
A concessão da vantagem de quintos ou décimos está em consonância com a jurisprudência deste Tribunal e os critérios das Leis 8.911/1994 e 9.624/1998 (os períodos anteriores a 8/4/1998 são suficientes para a incorporação da vantagem de quintos) .
O quadro resumo de ocorrências e, quando for o caso, o detalhamento da norma legal e da jurisprudência para as inconsistências acima elencadas encontra-se no anexo II dessa instrução. 
Encaminhamento do ato: 
Considerar ILEGAL e recusar registro do ato inicial de aposentadoria de ELIZABETE CONCEICAO LEAL DE OLIVEIRA do quadro de pessoal do órgão/entidade Fundação Instituto Brasileiro de Geografia e Estatística, com base nos arts. 71, inciso III, da Constituição Federal, 1º, inciso V, e 39, inciso II, da Lei 8.443/1992 e 260, § 1º, do Regimento Interno. 
Com fulcro no art. 262, caput, do Regimento Interno deste Tribunal, determinar ao órgão/entidade Fundação Instituto Brasileiro de Geografia e Estatística que: 
emita novo ato, livre da irregularidade ora apontada, em substituição  ao ato de Aposentadoria de ELIZABETE CONCEICAO LEAL DE OLIVEIRA, submetendo-o à nova apreciação por este Tribunal, na forma do artigo 260, caput, também do Regimento.
dispense a devolução dos valores indevidamente recebidos de boa-fé até a data da ciência do órgão/entidade Fundação Instituto Brasileiro de Geografia e Estatística, do acórdão que vier a ser proferido, com base no Enunciado 106 da Súmula da Jurisprudência do TCU.
dê ciência, no prazo de quinze dias, contados da notificação, do inteiro teor desta deliberação à interessada, alertando-a de que o efeito suspensivo proveniente da interposição de eventuais recursos junto ao TCU não a exime da devolução dos valores percebidos indevidamente, caso o recurso não seja provido.
informe o teor do acórdão que vier a ser prolatado, encaminhando ao TCU, no prazo de trinta dias, comprovante da data de ciência pela interessada, nos termos do art. 4º, § 3º, da Resolução TCU 170/2004.
faça cessar todo e qualquer pagamento relativo ao ato impugnado de ELIZABETE CONCEICAO LEAL DE OLIVEIRA, no prazo máximo de quinze dias, contados da ciência da decisão deste Tribunal, sob pena de ressarcimento das quantias pagas após essa data pelo responsável.
CONCLUSÃO
A abrangência e a profundidade das verificações levadas a efeito fundamentam convicção de que o ato 25659/2019 pode ser apreciado pela ilegalidade, em razão das irregularidades apontadas no item Exame das Constatações desta instrução, que representam afronta à legislação e à jurisprudência de referência
PROPOSTA DE ENCAMINHAMENTO
Ante o exposto, com fundamento no art. 71, inciso III, da Constituição Federal, no art. 1º, inciso V, e art. 39, incisos I e II, da Lei 8.443/1992, no art. 260 do Regimento Interno do Tribunal de Contas da União, propõe-se: 
Considerar ILEGAL e recusar registro do ato inicial de aposentadoria de ELIZABETE CONCEICAO LEAL DE OLIVEIRA do quadro de pessoal do órgão/entidade Fundação Instituto Brasileiro de Geografia e Estatística, com base nos arts. 71, inciso III, da Constituição Federal, 1º, inciso V, e 39, inciso II, da Lei 8.443/1992 e 260, § 1º, do Regimento Interno.
Com fulcro no art. 262, caput, do Regimento Interno deste Tribunal, determinar ao órgão/entidade Fundação Instituto Brasileiro de Geografia e Estatística que: 
informe o teor do acórdão que vier a ser prolatado, encaminhando ao TCU, no prazo de trinta dias, comprovante da data de ciência pela interessada, nos termos do art. 4º, § 3º, da Resolução TCU 170/2004.
dê ciência, no prazo de quinze dias, contados da notificação, do inteiro teor desta deliberação à interessada, alertando-a de que o efeito suspensivo proveniente da interposição de eventuais recursos junto ao TCU não a exime da devolução dos valores percebidos indevidamente, caso o recurso não seja provido.
dispense a devolução dos valores indevidamente recebidos de boa-fé até a data da ciência do órgão/entidade Fundação Instituto Brasileiro de Geografia e Estatística, do acórdão que vier a ser proferido, com base no Enunciado 106 da Súmula da Jurisprudência do TCU.
faça cessar todo e qualquer pagamento relativo ao ato impugnado de ELIZABETE CONCEICAO LEAL DE OLIVEIRA, no prazo máximo de quinze dias, contados da ciência da decisão deste Tribunal, sob pena de ressarcimento das quantias pagas após essa data pelo responsável.
emita novo ato, livre da irregularidade ora apontada, em substituição ao ato de Aposentadoria de ELIZABETE CONCEICAO LEAL DE OLIVEIRA, submetendo-o à nova apreciação por este Tribunal, na forma do artigo 260, caput, também do Regimento."
É o relatório.

não há

Procurador Júlio Marcelo de Oliveira.

APOSENTADORIA. PAGAMENTO DE GRATIFICAÇÃO EM PATAMAR ACIMA DO DEVIDO. SENTENÇA TRANSITADA EM JULGADO. ATO ILEGAL. NEGATIVA DE REGISTRO.

APOSENTADORIA (APOS)

Secretaria de Fiscalização de Integridade de Atos e Pagamentos de Pessoal e de Benefícios Sociais (Sefip).

Trata-se de ato de concessão de aposentadoria em favor de Elizabete Conceicao Leal de Oliveira emitido pela Fundação Instituto Brasileiro de Geografia e Estatística e submetido à apreciação do Tribunal de Contas da União para fins de registro. 
2.	A Secretaria de Fiscalização de Integridade de Atos e Pagamentos de Pessoal e de Benefícios Sociais (Sefip) conclui considerar ilegal o ato, em virtude de irregularidade identificada nos valores constantes da parcela alusiva ao pagamento da gratificação de desempenho (GDIBGE) , prevista na Lei º 11.355/2006, com base em decisão judicial transitada em julgado.  Em sua análise a referida gratificação também está sendo paga em valor superior ao devido (peças 5 e 6) . 
3.	A sentença reconheceu o direito aos inativos de parcela de desempenho institucional (80pts) e parcela decorrente de avaliação de desempenho individual (20pt) , nos termos do art. 80 da Lei 11.355/2006. 
4.	A unidade técnica assinala que a referida sentença judicial determinou que fosse pago à servidora o mesmo valor pago aos servidores ativos. Entretanto, discorda do valor que está sendo pago, pois considera que o valor deveria ser R$500,40 e não R$667,20, como consta no contra-cheque da ex-servidora, conforme Sistema de Atos de Pessoal. O valor considerado pela Sefip deveria ser a diferença entre R$ 1.334,40 (referente a 80 pontos-ativo) e R$ 834,00 (referente a 50 pontos - inativo) .
5.	O MPTCU, no parecer exarado pelo eminente Procurador Julio Marcelo de Oliveira, anui à proposta de considerar ao ato ilegal, entretanto não sugere a retificação da parcela recebida, por estar amparada em sentença judicial com trânsito em julgado e por considerar que o cálculo referente à decisão judicial está correto.
6.	Passo a deliberar. 
7.	Manifesto minha concordância com as propostas uníssonas apresentadas pela unidade técnica e pelo douto Ministério Público de Contas que concluíram pela ilegalidade do ato de aposentadoria, em razão da percepção da GDIBGE em patamar acima de 50% do valor máximo do benefício, estabelecido pelo art. 149, inciso II, item 'a', da Lei 11.355/2006, abaixo transcrito:
"Art. 149. Para fins de incorporação das gratificações de desempenho a que se referem os arts. 34, 61, 80 e 100 desta Lei aos proventos de aposentadoria ou às pensões, serão adotados os seguintes critérios:
I - para as aposentadorias concedidas e pensões instituídas até 19 de fevereiro de 2004, a gratificação será correspondente a 50% (cinquenta por cento) do valor máximo do respectivo nível, classe e padrão; 
II - para as aposentadorias concedidas e pensões instituídas após 19 de fevereiro de 2004: 
a) quando ao servidor que deu origem à aposentadoria ou à pensão se aplicar o disposto nos arts. 3º e 6º da Emenda Constitucional 41, de 19 de dezembro de 2003, e no art. 3º da Emenda Constitucional 47, de 5 de julho de 2005, aplicar-se-á o percentual constante no inciso I do caput deste artigo;
 b) aos demais aplicar-se-á, para fins de cálculo das aposentadorias e pensões, o disposto na Lei 10.887, de 18 de junho de 2004."
8. 	Entretanto, no que tange à falha apontada pela unidade técnica, alinho-me ao entendimento exarado pelo Ministro Público de Contas no sentido de que o valor pago está em conformidade com o disposto na sentença judicial transitada em julgado.
9.	Como bem assinala o MP/TCU, a servidora foi aposentada com fundamento no art. 3º da EC 47/2005, logo a GDIBGE integra os seus proventos à razão de 50% do total de R$ 1.668,00, ou seja, R$ 834,00.
10.	Além disso, o MP/TCU pondera que a decisão judicial determinou que os inativos recebessem percentual referente à gratificação de desempenho institucional e individual, e não somente referente à institucional, conforme defende a unidade técnica.
11.	Nesse sentido, a decisão extraída do Termo de Audiência Especial - Processo nº 0000870.56.201 2.4.02.51 01 é clara no sentido de que deverá ser pago ao servidor inativo 100% da gratificação institucional e a metade da gratificação individual em seu percentual máximo (fls 21 da peça 3) .
12.	Para melhor elucidar a controvérsia, trago o enxerto do voto do eminente Ministro Jorge Oliveira, constante do Acórdão 1565/2022-TCU-Primeira Câmara (TC Processo 001.216/2022-8) , que, em situação similar, destrinchou os cálculos referentes à parcela da decisão judicial.
"9. Vamos aos números.
10. O valor máximo da gratificação é R$ 1.668,00. O servidor, aposentado com fundamento no art. 3º da EC 47/2005, recebe em seu contracheque 50% desse montante: R$ 834,00. Adicionalmente, consta a rubrica "DECISAO JUDICIAL TRANS JUG APO", no valor de R$ 667,20.
11. A quantia decorre do acordo firmado na fase de execução judicial da sentença, cujo Termo de Audiência se encontra à peça 3, p. 20. Extraio de lá o seguinte trecho:
"Por ambas as partes, foi acordado que a execução do julgado dar-se-á da seguinte forma: será criada uma rubrica a título de cumprimento de decisão judicial e a gratificação a ser paga sob tal rubrica, somada à gratificação hoje percebida pelos inativos, deverá corresponder a 100% da gratificação institucional em vigor paga aos servidores ativos e ainda à metade da gratificação individual em seu percentual máximo, conforme cada período de avaliação considerado."
12. O que foi acordado, portanto, é que os aposentados recebem a parcela institucional integral (80 pts) e 50% da individual (10 pts) : 90 pontos multiplicado por R$ 16,68, totalizando R$ 1.501,20. A verba constante do contracheque referente à ação judicial  (R$ 667,20) corresponde, portanto, à diferença entre os 50% previstos no art. 149 da Lei 11.355/2006, como mencionado acima (R$ 834,00) , e R$ 1.501,20."
13.	Considerando que não procede o erro apontado pela unidade técnica, alinho-me ao Ministério Público no sentido de não determinar a retificação do valor pago em virtude da decisão judicial.
	Ante o exposto, VOTO para que o Colegiado adote a proposta de Acórdão que submeto à apreciação.
TCU, Sala das Sessões, em 21 de junho de 2022.
ANTONIO ANASTASIA 
Relator